【裁判字號】    98,重訴,182
【裁判日期】    990430
【裁判案由】    返還土地
【裁判全文】
臺灣板橋地方法院民事判決             98年度重訴字第182號
原      告  Ｃ○○
訴訟代理人  簡泰正律師
被      告  己○○
            辰○○
            Ｅ○○
            寅○○
            陳宥蓁原名戌○○.
            Ｄ○○
            黃○○○
            玄○○
            宇○○
            辛○○○
            庚○○
            壬○○
            乙○○
            戊○○
            酉○○
            申○○○
前一人
訴訟代理人  未○○
被      告  亥○○
            天○○
            午○○
            丁○○
            卯○○
            丙○○
            癸○○
            巳○○
            子○○
            甲○○
            丑○○
            Ａ○○
            宙○○
            地○○
            Ｂ○○
上列當事人間請求返還土地事件，經本院於民國99年3月9日言詞
辯論終結，判決如下：
    主  文
原告之訴及假執行之聲請均駁回。
訴訟費用由原告負擔。
   事實及理由
壹、程序上理由
一、本件被告己○○、辰○○、Ｅ○○、寅○○、陳宥蓁（原名
    為戌○○）、Ｄ○○、玄○○、宇○○、辛○○○、庚○○
    、壬○○、乙○○、戊○○、酉○○、亥○○、丁○○、卯
    ○○、丙○○、巳○○、子○○、丑○○、Ａ○○、宙○○
    、地○○未於最後言詞辯論期日到場，核無民事訴訟法第
    386條各款所列情形，爰依原告聲請，由其一造辯論而為判
    決。
二、訴狀送達後，原告不得將原訴變更或追加他訴。但擴張或減
    縮應受判決事項之聲明者，不在此限，民事訴訟法第255條
    第1項第3款載有明文。原告原起訴被告返還占有面積如起訴
    狀所載，嗣經本院實際測量後，原告更正聲明如後述訴之聲
    明（如本院卷第2第55頁所載），揆之前開說明，核無不合
    ，應予准許。
貳、實體上理由
一、原告起訴主張：原告為坐落於台北縣中和市○○○段87-9
    地號土地（下稱系爭土地）之共有人之一，惟系爭土地之部
    分土地竟遭被告等人之地上物無權占有，占有面積如訴之聲
    明所示，系爭土地雖為既成巷道須供公物使用，然被告搭建
    擋雨浪板都是供自己使用，被告即為無權占用，爰依據民法
    第767條及821條規定，提起本訴，並聲明：
(一)被告己○○應將其坐落於台北縣中和市○○○段87-9地號土地
  上，位置如附圖標示(1)、面積13平方公尺之地上物（門牌號
  碼：台北縣中和市○○街109巷2弄1號）拆除，並將該土地返
  還予原告及其他共有人。
(二)被告辰○○應將其坐落於台北縣中和市○○○段87-9地號土地
  上，位置如附圖標示 (2)、面積6平方公尺之地上物（門牌號
  碼：台北縣中和市○○街109巷2弄3號）拆除，並將該土地返
  還予原告及其他共有人。
(三)被告Ｅ○○應將其坐落於台北縣中和市○○○段87-9地號土地
  上，位置如附圖標示 (3)、面積7平方公尺之地上物（門牌號
  碼：台北縣中和市○○街109巷2弄5號）拆除，並將該土地返
  還予原告及其他共有人。
(四)被告寅○○應將其坐落於台北縣中和市○○○段87-9地號土地
  上，位置如附圖標示 (4)、面積6平方公尺之地上物（門牌號
  碼：台北縣中和市○○街109巷2弄7號）拆除，並將該土地返
  還予原告及其他共有人。
(五)被告戌○○應將其坐落於台北縣中和市○○○段87-9地號土地
  上，位置如附圖標示 (5)、面積6平方公尺之地上物（門牌號
  碼：台北縣中和市○○街109巷2弄9號）拆除，並將該土地返
  還予原告及其他共有人。
(六)被告Ｄ○○應將其坐落於台北縣中和市○○○段87-9地號土地
  上，位置如附圖標示 (6)、面積9平方公尺之地上物（門牌號
  碼：台北縣中和市○○街109巷2弄11號）拆除，並將該土地返
  還予原告及其他共有人。
(七)被告黃○○○應將其坐落於台北縣中和市○○○段87-9地號土
  地上，位置如附圖標示 (7)、面積9平方公尺之地上物（門牌
  號碼：台北縣中和市○○街109巷2弄13號）拆除，並將該土地
  返還予原告及其他共有人。
(八)被告玄○○應將其坐落於台北縣中和市○○○段87-9地號土地
  上，位置如附圖標示 (8)、面積7平方公尺之地上物（門牌號
  碼：台北縣中和市○○街109巷2弄15號）拆除，並將該土地返
  還予原告及其他共有人。
(九)被告宇○○應將其坐落於台北縣中和市○○○段87-9地號土地
  上，位置如附圖標示 (9)、面積7平方公尺之地上物（門牌號
  碼：台北縣中和市○○街109巷2弄17號）拆除，並將該土地返
  還予原告及其他共有人。
(十)被告辛○○○應將其坐落於台北縣中和市○○○段87-9地號土
  地上，位置如附圖標示 (10)、面積13平方公尺之地上物（門
  牌號碼：台北縣中和市○○街109巷2弄2號）拆除，並將該土
  地返還予原告及其他共有人。
(十一)被告庚○○應將其坐落於台北縣中和市○○○段87-9地號土地
  上，位置如附圖標示 (11)、面積13平方公尺之地上物（門牌
  號碼：台北縣中和市○○街109巷2弄4號）拆除，並將該土地
  返還予原告及其他共有人。
(十二)被告壬○○應將其坐落於台北縣中和市○○○段87-9地號土地
  上，位置如附圖標示 (12)、面積8平方公尺之地上物（門牌號
  碼：台北縣中和市○○街109巷2弄6號）拆除，並將該土地返
  還予原告及其他共有人。
(十三)被告乙○○、戊○○應共同將其坐落於台北縣中和市○○○段
  87-9地號土地上，位置如附圖標示 (13)、面積14平方公尺之
  地上物（門牌號碼：台北縣中和市○○街109巷2弄8號）拆除
  ，並將該土地返還予原告及其他共有人。
(十四)被告酉○○應將其坐落於台北縣中和市○○○段87-9地號土地
  上，位置如附圖標示 (14)、面積10平方公尺之地上物（門牌
  號碼：台北縣中和市○○街109巷4號）拆除，並將該土地返還
  予原告及其他共有人。
(十五)被告申○○○應將其坐落於台北縣中和市○○○段87-9地號土
  地上，位置如附圖標示 (15)、面積6平方公尺之地上物（門牌
  號碼：台北縣中和市○○街109巷6號）拆除，並將該土地返還
  予原告及其他共有人。
(十六)被告亥○○應將其坐落於台北縣中和市○○○段87-9地號土地
  上，位置如附圖標示 (16)、面積6平方公尺之地上物（門牌號
  碼：台北縣中和市○○街109巷8號）拆除，並將該土地返還予
  原告及其他共有人。
(十七)被告天○○應將其坐落於台北縣中和市○○○段87-9地號土地
  上，位置如附圖標示 (17)、面積2平方公尺之地上物（門牌號
  碼：台北縣中和市○○街109巷16號）拆除，並將該土地返還
  予原告及其他共有人。
(十八)被告午○○應將其坐落於台北縣中和市○○○段87-9地號土地
  上，位置如附圖標示 (18)、面積6平方公尺之地上物（門牌號
  碼：台北縣中和市○○街109巷18號）拆除，並將該土地返還
  予原告及其他共有人。
(十九)被告丁○○應將其坐落於台北縣中和市○○○段87-9地號土地
  上，位置如附圖標示 (19)、面積6平方公尺之地上物（門牌號
  碼：台北縣中和市○○街109巷20號）拆除，並將該土地返還
  予原告及其他共有人。
(二十)被告卯○○應將其坐落於台北縣中和市○○○段87-9地號土地
  上，位置如附圖標示 (20)、面積8平方公尺之地上物（門牌號
  碼：台北縣中和市○○街109巷24號）拆除，並將該土地返還
  予原告及其他共有人。
被告丙○○應將其坐落於台北縣中和市○○○段87-9地號土地
  上，位置如附圖標示 (21)、面積7平方公尺之地上物（門牌號
  碼：台北縣中和市○○街109巷1號）拆除，並將該土地返還予
  原告及其他共有人。
被告癸○○應將其坐落於台北縣中和市○○○段87-9地號土地
  上，位置如附圖標示 (22)、面積6平方公尺之地上物（門牌號
  碼：台北縣中和市○○街109巷3號）拆除，並將該土地返還予
  原告及其他共有人。
被告巳○○應將其坐落於台北縣中和市○○○段87-9地號土地
  上，位置如附圖標示 (23)、面積6平方公尺之地上物（門牌號
  碼：台北縣中和市○○街109巷5號）拆除，並將該土地返還予
  原告及其他共有人。
被告子○○應將其坐落於台北縣中和市○○○段87-9地號土地
  上，位置如附圖標示 (24)、面積5平方公尺之地上物（門牌號
  碼：台北縣中和市○○街109巷7號）拆除，並將該土地返還予
  原告及其他共有人。
被告甲○○應將其坐落於台北縣中和市○○○段87-9地號土地
  上，位置如附圖標示 (25)、面積5平方公尺之地上物（門牌號
  碼：台北縣中和市○○街109巷9號）及位置如附圖標示(26)、
  面積5平方公尺之地上物（門牌號碼：台北縣中和市○○街
  109巷11號）拆除，並將該土地返還予原告及其他共有人。
被告丑○○應將其坐落於台北縣中和市○○○段87-9地號土地
  上，位置如附圖標示 (27)、面積4平方公尺之地上物（門牌號
  碼：台北縣中和市○○街109巷13號）拆除，並將該土地返還
  予原告及其他共有人。
被告Ａ○○應將其坐落於台北縣中和市○○○段87-9地號土地
  上，位置如附圖標示 (28)、面積5平方公尺之地上物（門牌號
  碼：台北縣中和市○○街109巷15號）拆除，並將該土地返還
  予原告及其他共有人。
被告宙○○應將其坐落於台北縣中和市○○○段87-9地號土地
  上，位置如附圖標示 (29)、面積7平方公尺之地上物（門牌號
  碼：台北縣中和市○○街109巷17號）拆除，並將該土地返還
  予原告及其他共有人。
被告地○○應將其坐落於台北縣中和市○○○段87-9地號土地
  上，位置如附圖標示 (30)、面積14平方公尺之地上物（門牌
  號碼：台北縣中和市○○街111號）拆除，並將該土地返還予
  原告及其他共有人。
被告Ｂ○○應將其坐落於台北縣中和市○○○段87-9地號土地
  上，位置如附圖標示 (31)、面積6平方公尺之地上物（門牌號
  碼：台北縣中和市○○街115號）拆除，並將該土地返還予原
  告及其他共有人。
願供擔保，請准予宣告假執行。
二、被告己○○、辰○○、Ｅ○○、寅○○、戌○○(更名陳宥
    蓁)、Ｄ○○、玄○○、宇○○、辛○○○、庚○○、壬○○、乙○○、戊○○、酉○○、亥○○、丁○○、卯○○、
    丙○○、巳○○、子○○、丑○○、Ａ○○、宙○○、地○○未於最後言詞辯論期日到庭，惟之前已具狀陳述，其餘到
    庭被告黃○○○、申○○○、天○○、午○○、癸○○、甲○○、Ｂ○○均以：被告等30戶從民國（下同）69年購買房
    屋後，系爭土地已供公眾通行30年從未中斷，從未見有土地
    所有權人主張，已成為既成道路，且為都市○○○○道路，
    並有地役權之設定，地面往上8公尺之道路均為公共空間，
    依據大法官釋字第400號解釋之意旨，該土地已成立公用地
    役關係，其所有權人對土地既已無從自由使用收益，形成因
    公益而特別犧牲其財產上利益，原告如認其權利受損，亦應
    依公用徵收之規定向國家請求依法律規定辦理徵收給予補償
    ，如因不知既成道路之事實而購買該筆土地，自應向前手求
    償，且原告於購買系爭土地時明知擋雨浪板存在，自應同意
    以現狀購買，如認權利有瑕疵，亦應向其前手求償，無權向
    被告請求，原告所購買應是地下的所有權，不影響被告使用
    道路暢通及兩側建物之安全為前提，至於被告搭設擋雨浪板
    ，是基於安全考量，避免樓上的東西砸落，且於84年間已就
    舊違建政府已宣佈就地合法，所以被告搭設的是合法地上物
    ，浪板底下大家可以停機車，是供大眾使用，被告既未占用
    道路用地而道路土地使用原狀並未受改變，即無所謂返還問
    題等語置辯，並聲明：駁回原告之訴及其假執行之聲請。如
    受不利之判決，願供擔保請准宣告免為假執行。
三、原告為系爭土地之共有人，被告於系爭土地上搭設擋雨浪板
    如台北縣中和地政事務所98年8月18日北縣中地測字第09800
    12388號函所附之土地複丈成果圖所示等情，業據其提出系
    爭土地之土地登記簿謄本，且為被告所不爭，復經本院至現
    場勘驗屬實，製有勘驗筆錄，並有台北縣中和地政事務所前
    揭土地複丈成果圖可按，堪信為真實。
四、原告主張其為系爭土地之共有人，被告無合法占有權源，搭
    設擋雨浪板，爰依據民法第767條及第821條之規定，提起本
    訴，請求如訴之聲明，惟被告則以前詞置辯，因此，本件應
    審究者為：系爭土地是否為既成道路？被告是否有占有系爭
    土地？茲分述如下：
(一)公用地役關係乃私有土地而具有公共用物性質之法律關係，與
  民法上地役權之概念有間。既成道路成立公用地役關係之要件
  為﹕(1)須為不特定之公眾通行所必要，而非僅為通行之便利或
  省時。(2)於公眾通行之初，土地所有權人並無阻止之情事。(3)
  須經歷之年代久遠而未曾中斷，所謂年代久遠雖不必限定其期
  間，但仍應以時日長久，一般人無復記憶其確實之起始，僅能
  知其梗概。既成道路符合上開要件因而成立公用地役關係，並
  不以登記為成立要件。私有土地存在公用地役關係時，其所有
  權人對土地已無法自由使用收益，形成因公益而特別犧牲其財
  產上利益之現象 (參照司法院大法官會議釋字第四○○號解釋
  之解釋文及解釋理由書)。查公用地役關係並非私法上之權利
  ，乃私有土地而具有公共用物性質之法律關係，與民法上地役
  權之概念有間，並不以登記為成立要件，倘私有土地具有公用
  地役關係存在時，土地所有權人行使權利，即應受限制，不得
  違反供公眾使用之目的，排除他人之使用（最高法院88年台上
  字第698 號判決意旨參照）。準此，若系爭土地為既成巷道，
  揆之前開說明，原告對於系爭土地之使用、收益、處分之權利
  ，即應受限制，合先敘明。
(二)系爭土地系位於兩側建物之中，兩側建物即被告等所有建物係
  於69年間所建造，系爭土地應係供公眾通行之用，並經本院勘
  驗現場，製有勘驗筆錄，及原告提出為被告所有建物之建物謄
  本可按，並有台北縣中和地政事務所前揭土地複丈成果圖附卷
  可憑。因此，被告抗辯系爭土地，已供公眾通行已達30年，應
  為既成巷道等語，應屬可信。
(三)所有人對於無權占有或侵奪其所有物者，得請求返還之，對於
  妨害其所有權者，得請求除去之，民法第767條定有明文。是
  請求返還所有物之訴，應以現在占有該物之人為被告，如非現
  在占有該物之人，縱令所有人之占有係因其人之行為而喪失，
  所有人亦僅於此項行為具備侵權行為之要件時，得向其人請求
  賠償損害，要不得本於物上請求權，對之請求返還所有物（最
  高法院29年上字第1061號判例參照）。而所謂占有人，係指對
  於物有事實上管領之力者而言，此觀民法第962條、第940 條
  之規定自明。所謂有事實上之管領力，不以其人與標的物有身
  體上接觸或物理上控制為限，但須依一般社會觀念，足認一定
  之物已具有屬於其人實力支配下之客觀關係者，始可謂有事實
  上之管理力，一般而言，對於物已有確定與繼續之支配關係，
  或者已立於得排除他人干涉之狀態者，均可謂對物已有事實上
  之管領力。至是否取得占有雖不以具有占有之意思為必要，惟
  占有意思之有無，仍為有無取得占有之重要參考。被告等於供
  不特定公眾通行之系爭土地上搭設擋雨浪板，僅為擋雨之用途
  ，對於系爭土地並無實力支配，或得排除他人之干涉，其非現
  實占用該土地之人，應甚明確，且未妨礙供公眾通行之目的，
  亦無占有系爭土地之意思，揆諸首揭說明，原告主張被告無權
  占有上開土地，訴請返還，即有未合。
五、綜上所述，原告依民法第767條、第821條之規定，請求被告
    將系爭土地如附圖所示擋雨浪板除去，將土地返還予原告及
    其他共有人，不應准許，應予駁回。
六、假執行之宣告：
    原告既受敗訴之判決，其假執行之宣告失所附麗，併予駁回
    。
七、本件事證已明，兩造所提出之攻擊防禦方法，核於本件判決
    結果無涉，爰不一一論述。
八、結論：原告之訴為無理由，依民事訴訟法第385條第1項前段
    、第78條，判決如主文。
中    華    民    國    99    年    4    月    30   日
                  民事第三庭法  官  徐玉玲
正本係照原本作成
本判決上訴，須於判決送達後20日內向本院提出上訴狀
中    華    民    國    99    年    4    月    30   日
                            書記官  陳靜怡

司法院資訊處製作；財團法人民間司法改革基金會備份。
